【裁判字號】    96,破,179
【裁判日期】    970326
【裁判案由】    宣告破產
【裁判全文】
臺灣臺中地方法院民事裁定               96年度破字第179號
聲  請  人  甲○○
上當事人間聲請宣告破產事件，本院裁定如下：
    主    文
聲請駁回。
聲請程序費用由聲請人負擔。
    理    由
一、本件聲請意旨略以：聲請人於民國89年間因與前夫感情不睦
    而協議離婚，聲請人為謀生活，92年間遂與友人投資經營市
    場攤販生意，惟經營不擅致虧損，又債務人常給予二名子女
    之生活費（現已歸前夫監護中），目前僅靠打工為生，每月
    收入無法支出，故向銀行借貸。雖曾與無擔保最大債權銀行
    為協商，每月須償還新臺幣（下同）14,888元、80期、年息
    3.88％，然實無法之支應，目前仍積欠債權人國泰世華銀行
    等共計2,463,675元，而聲請人現有之資產僅現金15萬元及
    所有市價約4萬之汽車乙臺，已無力清償上開債務，爰依破
    產法第1條、57條、58條規定，聲請宣告聲請人破產等語。
二、按破產者，係對於債務人不能清償債務者宣告之，法院就破
    產之聲請，得依職權為必要之調查，破產法第57條及第63條
    第2項分別定有明文。經法院調查結果，認為債務人並無財
    產，則破產財團無法能構成；或者破產財團雖得成立，然其
    破產財團之財產，不足清償財團費用及財團債務時，依破產
    法第148條規定之意旨，應以無宣告破產之實益，而裁定駁
    回破產宣告之聲請（參照最高法院86年度台抗字第479號、
    台灣高等法院85年度抗字第3057號裁定）。本件聲請人主張
    積欠債務2,463,675元，其現有財產為150,000元及汽車一輛
    等情，固提出之債權人清冊、財團法人金融聯合徵信中心當
    事人綜合信用報告、全國財產稅總歸戶財產查詢清單為證。
    本院就破產之聲請自得依職權為必要之調查，以探究聲請人
    有無符合破產之要件。經查：
  (一)本院依據聲請人所陳報之4家債權銀行，各於96年12月27日
    發函，委請該等債權銀行查明聲請人所積欠之債務、曾否成
    立債務協商及對於聲請人之債權有無別除權。依據4家債權
    銀行函覆日期之先後，依據卷宗之裝訂順序，說明如後：
  1.中國信託商業銀行股份有限公司97年1月8日之函覆：聲請人
    至97年1月4日止積欠信用卡帳款債務計44,627元、小額信用
    貸款計119,526元，合計為164,153元，且聲請人正值青壯年
    ，有謀生能力應積極償還債務，而非以破產程序規避債務等
    語。
  2.台新國際商業銀行股份有限公司97年1月10日之函覆：聲請
    人至97年1月4日為止，積欠信用卡帳款計118,120元、信用
    卡貸款149,244元，合計267,364元，且聲請人尚有20年之工
    作能力，若允以破產將對本行之權益造成極大損害，故不同
    意聲請人之聲請。
  3.國泰世華商業銀行股份有限公司於97年2月19日具狀陳稱：
    聲請人前於86年5月30日曾申辦房屋貸款，提供臺中市○○
    區○○段593-2地號土地及同段2872建號建物設定第一順位
    最高限額抵押權308萬元，並邀訴外人莊敏郎為連帶保證人
    借款256萬元，簽有借據及為共同發票人簽發本票各乙紙，
    約定還款期限為20年，聲請人至97年1月30日止尚積欠1,544
    ,761 元之債權本金，及自97年1月30日起至清償日止按年息
    百分之3.2計算之利息，暨自同年2月29日起至清償日止，其
    逾期在6個月以內者，按上開利率百分之10，逾期在6個月以
    上者，就超過部分，按上開利率百分之20計算之違約金。又
    聲請人為58年4月12日出生，正值青壯年，有足夠之智識能
    力可精進其就業能力及機會，亦可於覓得穩定工作後逐步清
    償其個人債務，其聲請破產應無實益，應予裁定駁回，以維
    債務人權益等語。
  4.安泰商業銀行於97年3月18日具狀陳稱：聲請人於95年7月4
    日經由本行成立債務協商，第一期繳款日為95年8月10日，
    協商金額為1,084,110元（參加協商銀行為台新銀行、安泰
    銀行、中國信託銀行、渣打銀行、玉山銀行），降息至年利
    率8％，還款年限延至100期，月付14,888元，惟至96年12月
    7日即未依約還款，尚積欠415,751元等語，而不同意聲請人
    以破產之方式規避債務。
  5.以上依據前揭4家銀行函覆資料，可知聲請人積欠4家債權銀
    行之債權本金計2,392,029元（計算式：44,627元+119,526
    元+118,120元+149,244元+1,544,761元+415,751元=2,392,0
    29元，其中有擔保之債權為1,544,797元，其餘847,232元為
    無擔保債權），相較於聲請人提出之債權人清冊所列債權總
    額2,463,675元，兩者大致相合。
  (二)復查，聲請人主張尚有之資產現金15萬元云云，惟經本院通
    知聲請人於10日內補正現有財產現金15萬元之證明，及該款
    項目前所在，聲請人迄今仍未提出相關資料以為證明，其此
    部分之主張，尚難認為屬實。另聲請人主張之現有財產雖有
    自用小客車1部（1998年出廠，福特牌，1800CC型汽車），
    惟據其所提出之汽車行估價單該車價值亦僅值4萬元，此可
    參照聲請人所提出之估價單附卷可參。是本件聲請人之積極
    財產，應認僅有上揭自用小客車1部，其餘均難認係聲請人
    現有之積極財產。
三、按債務人不能清償債務者，依本法所規定和解或破產程序，
    清理其債務。債務人停止支付者，推定其為不能清償。破產
    法第1條定有明文。職是，破產制度在於調和債務人重生機
    能及債權人權益保障。倘有其他替代機制，更能為適當處理
    時，即無藉由宣告破產之必要性，始得衡平當事人之利益，
    否則任由債務人聲請破產，以免除絕大部分之債務，將該損
    失轉嫁於債權人，甚至由社會大眾承擔，顯非破產法立法之
    本意。是本院依據前揭所查明之債務與財產情況，參照聲請
    人之工作能力、財產狀況、經濟信用與債權人之利益，並斟
    酌社會之公益，以認定本件是否聲請破產之原因存在。經查
    ：
  (一)聲請人為58年4月12日出生，現年38歲，正直壯年，顯有工
    作能力，其身體健全，復無未能工作或減少勞動能力之情事
    ，計算至勞動基準法所定勞工強制退休年齡60歲止，聲請人
    之勞動年數長達22年。準此，就聲請人之年齡而言，其具有
    相當之工作能力甚明，就其所積欠之無擔保債權847,232元
    債權，以22年之工作期間分攤償還，在客觀上並無不能清償
    債務之理。
  (二)參諸聲請人之債權人均為金融機構，債務種類為信用卡、信
    用卡貸款、小額信用貸款及房屋貸款等債務。經本院依職權
    函請4家債權銀行陳述意見，函覆之4家銀行，均表示不同意
    聲請人聲請破產，甚且提出聲請人已經由協商機制成立債務
    協商，觀其內容並非難以實現，自應依債務協商內容償還之
    ，聲請人竟捨此一機制，反聲請複雜、緩慢、費用較高（包
    括破產財團換價程序費用、破產管理人報酬等）之破產程序
    ，自無必要。是衡諸聲請人之年齡、工作能力及債務狀況，
    並非無償還債務之可能。既然聲請人有清償債務之可能性，
    其與宣告破產之要件不符。
四、按財團費用有四：(一)破產財團之管理變價與分配所生之費用
    。(二)破產債權人共同利益所需審判上之費用。(三)破產管理人
    之報酬。(四)破產人及其家屬之必要生活費與喪葬費，均視為
    財團費用。而財團債務亦有四：(一)破產管理人關於破產財團
    所為行為而生之債務。(二)破產管理人為破產財團請求履行雙
    務契約所生之債務，或因破產宣告後應履行雙務契約而生之
    債務。(三)為破產財團無因管理所生之債務。(四)因破產財團不
    當得利所生之債務。破產法第95條及第96條分別定有明文。
    是財團費用應包括破產管理人之報酬及破聲請人及其家屬之
    必要生活費，則本院亦應審究該破產財團之財產，是否足以
    清償財團費用及財團債務，以判定有無宣告破產之實益。經
    查：
  (一)倘本件准予宣告破產，自應支付破產管理人報酬，按破產管
    理人之報酬，依財政部核定之稽徵機關核算95年度執行業務
    者收入標準第1條規定，律師擔任破產管理人事件之報酬，
    係按標的物財產價值9%計算之。故本件破產管理人報酬為
    215,283元（計算式：2,392,029元X9%=215,283，元以下4捨
    5 入）。就破產程序與一般訴訟程序而論，前者之繁複與期
    間之冗長，通常勝於後者。故不足30,000元之報酬，恐難有
    律師願意擔任本件之破產管理人，除非具有公益性格者，否
    則難覓適當之人選。
  (二)依據各級法院辦案期限實施要點第2點第2項規定，破產事件
    之辦案期限為2年，則聲請人於破產期間仍須支出個人必要
    生活費用無疑，其必要生活費之計算方式有二：
  1.依據行政院勞工委員會96年7月1日公告修正後之最低基本工
    資每月17,280元計算，聲請人應支出之個人生活費用為414,
    720元（計算式：17,280元X24月）。
  2.依據行政院主計處95年度臺灣地區平均每人每月消費支出為
    17,425元計算，聲請人於2年期間應支出之個人生活費用為
    418,200元（計算式：17,425元X24月=418,200元），均遠逾
    聲請人現有之資產市價約4萬之汽車。
  (三)準此，依據聲請人所述之現有收入扣除上開破產管理人之報
    酬及聲請人之必要生活費用，即已無餘額可供構成破產財團
    ，自無法清償破產債權。是本件聲請人聲請宣告破產即無實
    益，要無宣告破產徒生耗費之必要，自與首揭破產制度之本
    旨不合。
五、按破產制度在使債務人有更新之機會，使全體債權人公平受
    償，以防止社會經濟混亂，進而維持市場經濟之機制。故債
    務人恣意消費，而意圖藉破產之途徑，將債務轉嫁與債權人
    承擔，無異鼓勵不當消費，甚至引發道德危險，嚴重戕害社
    會經濟，誠不符合誠信原則。本件聲請人其持有4家銀行之
    信用卡消費、信用卡貸款、小額信用貸款及房屋貸款等方式
    ，故聲請人係以信用卡消費或信用貸款之方式，借貸度日以
    支應日常生活花費及購置房屋之用。從而，本院認定聲請人
    顯然係以債養債，供其享受較為優渥生活之需，猶不知節制
    ，導致積欠龐大之債務，事後提出形式上似乎符合宣告破產
    要件之財產，藉破產程序以免除龐大之債務。倘本院准許破
    產聲請，以目前聲請人之狀況，聲請人將可免除大部分之債
    務，將使債權銀行之債權，幾乎於難以獲清償下歸於消滅，
    令投資債權銀行之社會大眾，蒙受重大之損失，其結果無異
    由全民共同承擔該惡果。是本件聲請人聲請宣告破產，實無
    法使多數債權人依據破產程序平等受償之可能。準此，本件
    構成破產財團，顯不足清償程序費用、債務人最低生活費用
    、破產管理人報酬及財團債務，且已成立債務協商之內容觀
    之，基於兩造利益考量，聲請人向本院聲請破產宣告，於法
    不合，應予駁回。
六、我國之破產法制，不論係債務人為法人抑或自然人，債務種
    類亦不問信用貸款或一般商業上借貸，凡符合破產要件者，
    均適用同一破產程序。然破產程序對於向銀行辦理信用貸款
    者之自然人而言，該法制無法妥適因應並符合債務人、債權
    人之需求。尤其就本件而論，聲請人積欠者均為信用卡消費
    款、信用卡貸款、小額信用貸款或房屋貸款債務，債權人均
    為金融機構，其相較於其他，法律關係較為單純，倘依現行
    破產法為逕債務清理，對於債務人方面，將受有失權之不利
    益。就債權人以觀，恐因程序繁瑣，將使破產財團之資源耗
    費於其中，使債權人受償可能性降低。有鑒於現今負債者激
    增，已衍生為社會問題，為使負債者得依一定之程序清理其
    債務，以調整其與債權人及其他利害關係人之權利義務關係
    ，保障債權人之公平受償，並謀求負債者經濟生活之更生及
    社會經濟之健全發展，立法院制定消費者債務清理條例，96
    年7月11日公布，97年4月11日生效施行，是聲請人於該法生
    效施行後，經由該條例獲得更生之機會。參酌消費者債務清
    理條例之立法精神，諸如考量債務人生存權保障，兼衡以債
    權人利益，預防債務人道德危機等，凡與現行破產法不相違
    背者，法院於依職權裁量有無宣告破產之必要性時，得併為
    參酌，以為解決目前法制適用交接之窘境，附予敘明。
七、依破產法第5條、民事訴訟法第95條、第78條，裁定如主文
    。
中    華    民    國    97    年    3     月    26    日
                  民事第三庭    法  官  許石慶
正本係照原本作成。
如不服本裁定應於送達後10日內向本院提出抗告狀，並繳納抗告
費新臺幣1,000元。
中    華    民    國    97    年    3     月    26    日
                                書記官


司法院資訊處製作；財團法人民間司法改革基金會備份。
